臺灣板橋地方法院刑事判決　　　　　　　95年度易字第1602號
公　訴　人　臺灣板橋地方法院檢察署檢察官
被　　　告　己○○
選任辯護人　李富湧律師
上列被告因詐欺案件，經檢察官聲請簡易判決處刑（九十五年度
偵字第一○六四九號、第一三五○二號、第一六七二二號）及移
送併案（九十五年度偵字第一四二八二號、九十五年度偵緝字第
一九六六號），本院認不宜逕以簡易判決處刑，改行通常程序審
理，判決如下：
    主  文
己○○幫助連續意圖為自己不法之所有，以詐術使人將本人之物
交付，處有期徒刑壹年。
    事  實
一、己○○自民國九十四年九月間起因積欠銀行貸款，無力清償
    ，信用不佳，雖預見提供自己所有之金融機構帳戶存摺、提
    款卡、印鑑章及密碼等物品（下稱帳戶資料）交予陌生人，
    有可能為詐騙集團所用，以遂行詐騙社會大眾，然仍不違背
    其本意，竟基於幫助詐欺之犯意，於九十五年二月二十日分
    別至臺北縣三重市○○路○段三六○號合作金庫商業銀行三
    重分行（下稱合作金庫）申辦帳號為0000000000000000之帳
    戶同時申請辦電話語音查詢服務，再於同日至臺北縣蘆洲市
    ○○○路三十七號蘆洲中山路郵局將原已開戶帳號為000000
    000000000 號帳戶加辦「網路郵局儲匯壽業務暨電子商務服
    務契約」（下稱郵局帳戶）後，即將上揭合作金庫、郵局帳
    戶資料，在不詳地點，交付予姓名年籍不詳詐欺集團之人士
    ，嗣該等不詳人士即於取得上揭帳戶資料後，遂意圖為自己
    不法之所有之概括犯意，分別(一)於九十五年二月二十三日撥
    打電話至臺北縣板橋市○○街一七九之三號乙○○○住處，
    向乙○○○詐稱：伊兒子之友人向地下錢莊借款，伊兒作保
    人，因該名友人積欠債務未清，伊兒需連帶清償二十萬元等
    語，乙○○○一時不查，誤信為真，遂於同日下午一時四十
    八分許至位於臺北縣板橋市○○街十八號二樓之板信商業銀
    行匯款二十萬元至上揭己○○之郵局帳戶；(二)再於九十五年
    二月二十三日下午四時三十九分許，撥打電話至臺北縣新店
    市○○路八十一號甲○○住處，向甲○○詐稱：伊之女兒之
    友人向渠等借款三十萬元，由伊女兒作保，因該名友人未清
    償債務，伊女需支付三十萬元等語而著手詐欺行為，並指示
    甲○○匯款至己○○上揭郵局帳戶，惟因甲○○查知有異，
    未陷於錯誤而未遂；(三)該等人士承前詐欺犯意，利用電腦網
    際網路連線進入雅虎奇摩拍賣網站，刊登欲販售「Dopod838
    PDA」、「SONY- T5」、「CONON 20D」等商品訊息，致在網
    上觀看之丙○○、丁○○、戊○○、庚○○等人，誤信該販
    售訊息確實為販售該等商品而陷於錯誤，依訊息下標，於得
    標後，乃與之聯繫匯款及交貨事宜，丙○○依指示於九十五
    年二月二十七日中午十二時二十三分許，在臺中市○○路○
    段七十八號彰化銀行臺中分行之自動提款機匯款新臺幣（下
    同）一萬四千一百五十元、丁○○依指示於九十五年二月二
    十七日下午五時二十四分許，利用中國農民銀行自動櫃員機
    匯款三萬元、戊○○亦依約於同年三月一日下午三時零三分
    ，在新竹市○區○○路一○○一號交通大學內郵局自動提款
    機匯款七千七百元、庚○○於九十五年三月一日下午四時六
    分許，以中國信託及聯邦銀行自動櫃員機匯款三萬六千元至
    己○○上開合作金庫帳戶內。再由該不詳人士或「車手」出
    面領出上揭所匯款項，己○○以此方式幫助該犯罪集團連續
    詐取財物。俟乙○○○向其子查詢事情過程後、甲○○為凍
    結該詐欺匯款帳戶於九十五年三月十三日匯款一元進入己○○上揭郵局帳戶內、丙○○、丁○○、戊○○、庚○○等人
    於匯款後即無賣家之消息，亦未收到購買之貨物，始知受騙
    ，報警循線查悉上情。
二、案經庚○○、丙○○及丁○○訴由臺中縣警察局烏日分局、
    臺北縣政府警察局三重分局及臺北縣政府警察局板橋分局移
    送臺灣板橋地方法院檢察署檢察官偵查聲請簡易判決處刑及
    移送併辦，本院改行通常程序審理。
    理  由
一、訊據被告己○○對於在上揭時、地申辦合作金庫帳戶及將原
    已開戶之郵局帳戶加辦「網路郵局儲匯壽業務暨電子商務服
    務契約」，且該等帳戶在如事實欄所載之時間，供作不詳人
    士對乙○○○等人施用詐術，並詐取款項等事實並不否認，
    惟矢口否認有幫助詐欺犯行，辯稱：伊申辦合作金庫帳戶之
　　目的係為至上伯公司上班後之薪資轉帳使用，同時可作網拍
    ；郵局帳戶伊已申辦使用約三年餘，係供作網拍匯款使用，
    伊未將上開帳戶交予他人使用，伊係在九十五年三月五日至
    六日間，因有人在綱路下標跟伊購買物品，請伊提供匯款帳
    戶，然後伊即至置放帳戶之機車找存摺，因伊習慣將存摺放
    在機車上可隨時至金融機構補登，後來伊到機車找存摺時，
    始發現已經不見了，伊即打電話予合作金庫及郵局掛失云云
    。經查：
  (一)告訴人庚○○、丙○○、丁○○及被害人戊○○及甲○○於
    警詢中之證詞，雖屬被告以外之人於審判外之陳述，惟當事
    人及辯護人均未於本院言詞辯論終結前聲明異議，本院審酌
    作成之情況，認為適當，依刑事訴訟法第一百五十九條之五
    第二項之規定，均有證據能力；卷內中華郵政股份有限公司
    、三重郵局函、合作金庫商業銀行北三重分行函及各函所附
    之開戶資料、交易明細表、約定書、提領、轉帳及匯款資料
    ，均係審判外之書面陳述，惟均無不可信之特別情況，又為
    從事業務之人業務上製作之紀綠文書，依同法第一百五十九
    條之四第二款之規定，均有證據能力。
  (二)被告上揭幫助連續詐欺之犯行除據告訴人庚○○、丙○○、
    丁○○及被害人戊○○及甲○○於警詢中證述明確外，並有
    乙○○○於本院審理時之證詞可按，且有卷附合作金庫北三
    重分行九十五年六月二十六日函及所附存摺存款綜合約定書
    、開戶建檔登錄單、客戶當月份交易資料查詢單、中華郵政
    股份有限公司九十五年七月六日儲字第○九五○七一五二七
    三號函及所附印鑑卡、歷史交易清單、九十五年十二月十八
    日營字第○九五五○○二八九一號函及所附「網路郵局儲匯
    壽業務暨電子商務服務契約」、三重郵局九十五年十月三十
    日營字第○九五五○○二五二五號函及所附提款單、板信商
    業銀行九十五年十一月十六日板信作業字第○九五八○七一
    三六五號函及所附存單、定期性存款領息憑證、轉帳收入傳
    票、匯款申請書、印鑑卡等及告訴人、被害人所提出之自動
    櫃員機交易明細表可資證明。
  (三)按金融機構之服務，除憑藉在各該機構所開設之帳戶存摺、
    金融卡為交易之憑證外，另有配合該等帳戶之密碼、印章等
    相關安全機制，以防止非經授權者之盜用，該等物品應分開
    置放，始可達此一功能，乃係一般人所具備之金融交易常識
    。查被告上揭郵局帳戶係選用九三六九號為密碼，並以留存
    在郵局之印章為提款之安全機制，又在設定「網路郵局儲匯
    壽業務暨電子商務服務契約」功能時另備有獨立之密碼，被
    告合作金庫帳戶亦設有密碼及印章，同時所設定之電話語音
    服務查詢亦需輸入個人之識別碼始可使用，此有中華郵局股
    份有限公司函附之印鑑卡（見九十五年度偵字第一三五○二
    號卷第八十五頁）、三重郵局函及所附之契約書（見本院卷
    ）及合作金庫北三重分行函及所為約定書、新開戶建檔登錄
    單等（見同上偵卷第四十六頁以下）可稽，是如欲使用被告
    所有上揭帳戶匯款、轉帳、提領現款及金融卡轉帳等功能，
    均需同時擁用上揭帳戶資料始能完成，如被告確屬遺失而遭
    他人盜用金融帳戶，必需同時將上揭帳戶資料同時遺失始有
    可能，如無法證明，即可認定係在被告同意或交付下供他人
    使用上揭帳戶資料。被告於九十五年三月十日至臺北縣政府
    警察局三重分局接受詢問時，並非係因遺失帳戶主動至警局
    報案，依該筆錄記載，被告係因於該日至合作金庫北三重分
    行辦理繳交貸款事情，經行員通報該帳戶設定為警示帳戶始
    至警局製作筆錄，說明案情，此有九十五年偵字第一○六四
    九號卷附警詢筆錄可查。又被告在偵審中數次辯稱遺失後曾
    經向警局報案之時間，經向各該警察機關查詢後，均無被告
    報案之紀錄，此亦有臺北縣政府警察局三重分局九十五年十
    月十二日北縣警重刑字第○九五○○四六三一四號函及所附
    工作紀錄簿及本院卷附該局永福派出所電話紀錄足按，可知
    被告於上揭帳戶資料離本人持有後並無向警察機關申報遺失
    之事實，所辯遺失後有向警局報案之詞已有可疑之處；被告
    在偵查中辯稱：伊至合作金庫開戶該日剛好也要至郵局辦事
    ，開完合作金庫之帳戶後，即與郵局帳戶存摺、提款卡一同
    放在機車之置物箱內，至九十五年三月間某日始發現存摺、
    提款卡均已經遺失了云云，據此辯詞被告於九十五年三月六
    日（被告後於本院審理時又補充發現日為三月六日）始發覺
    上揭帳戶存摺及提款卡已經同時遺失，惟查被告郵局帳戶交
    易明細在九十五年二月二十三日有「語音掛失」紀錄，合作
    金庫帳戶於九十五年三月六日始有掛失金融卡之紀錄，顯見
    二件帳戶係在不同時間掛失，依其掛失之時間前後，被告在
    三月六日發現上揭帳戶存摺、金融卡同時遺失之辯詞即與事
    實不符；再查被告郵局帳戶已經使用數年，所設之密碼與其
    身分證末五碼起算四碼相同，被告正值壯年，從事網路交易
    多年，反應記憶力均強，此有本院卷附奇摩拍賣資料可考，
    質之被告拍賣帳號及各帳戶、服務之密碼時，被告均能完整
    陳述，並無不清之處，此亦有本院審理筆錄足稽，是被告辯
    稱為查詢帳戶內交易匯款紀錄方便始將帳戶置於機車置物箱
    內等情，若果屬實，其郵局帳戶資料中之密碼及印章即無與
    存摺同時留置於機車內之理由及必要，又被告於偵審中亦從
    未供稱郵局帳戶之印章曾經遺失，然在乙○○○遭詐欺匯款
    二十萬元至被告郵局帳戶後，於九十五年二月二十三日經不
    詳人士在嘉義縣太保郵局以被告之印章及密碼現金提款十八
    萬元，有本院卷附三重郵局九十五年十月三十日營字第○九
    五五○○二五二五號函及所附提款單足稽，若非被告提供不
    詳人士使用帳戶資料，實難想像該等人士如何取得如此完整
    之資料以供詐欺匯款及提領使用，故所辯遺失上揭帳戶資料
    云云，應均屬無稽之詞。
  (四)綜上，被告所辯均無足取，本件事證已經明確，犯行堪以認
    定，應依法論科。
二、按刑法上之幫助犯，係對於犯罪與正犯有共同之認識，而以
    幫助之意思，對於正犯資以助力，而未參與實施犯罪之行為
    者而言（最高法院七十五年度台上字第一五○九號、八十四
    年度台上字第五九九八號、第六四七五號、八十八年度台上
    字第一二七○號判決亦同此意旨）。是以，如未參與實施犯
    罪構成要件之行為，且係出於幫助之意思提供助力，即屬幫
    助犯，而非共同正犯。本件被告基於幫助之犯意，提供上述
    郵局、銀行帳戶資料予真實姓名年籍不詳成年之犯罪人士，
    以上揭詐騙手法分使庚○○、丙○○、丁○○、戊○○及乙○○○陷於錯誤，而匯款至被告所提供之上開帳戶，再經不
    詳之「車手」提領，或已著手詐欺甲○○而未遂，無證據證
    明被告有參與詐欺犯行之構成要件行為。故核被告所為，係
    犯刑法第三十條第一項、第三百三十九條第一項之幫助詐欺
    取財罪。被告基於一個幫助之犯意，一次將其所辦理之郵局
    、銀行帳戶資料交予不詳人士，為一個幫助犯行之行為，而
    幫助他人犯罪，至不詳詐欺之人士，則以概括之犯意，以類
    似之方法，密切之時間，連續多次詐騙他人之財物既遂及未
    遂，為連續犯，連續犯雖於九十四年二月二日修正公布，九
    十五年七月一日施行之刑法所廢止，惟行為時之連續犯以一
    罪論，較現行刑法數罪併罰利於正犯行為人，依刑法第二條
    第一項前段，仍應適用行為時法。被告以一個幫助行為，幫
    助不詳之人士連續從事詐欺犯行，僅應論以一個幫助連續詐
    欺罪。起訴書僅載幫助詐欺丙○○、戊○○、庚○○等犯罪
    事實，惟上揭幫助詐欺丁○○、甲○○及乙○○○等人之犯
    行，或為檢察官移送併辦，或經本院依法查明，均與本院認
    定有罪之事實，有裁判上一罪之連續犯關係，為起訴效力所
    及，本院自應併予審究。被告以幫助之意思，為詐欺罪構成
    要件以外之行為，幫助他人犯上開詐欺之罪，爰依刑法第三
    十條第二項之規定，按正犯之刑減輕之。爰審酌被告提供帳
    戶供詐欺集團詐騙使用，助長詐騙財產犯罪之風氣，造成無
    辜民眾受騙而受有金錢損失，實為當今社會層出不窮之詐財
    事件所以發生之根源，導致社會互信受損，擾亂金融交易往
    來秩序，影響層面廣泛，且亦因被告提供個人帳戶，致使執
    法人員難以追查該詐騙犯罪人之真實身分，兼衡其犯罪之手
    段、生活狀況、智識程度、被害人因此所受之損害程度甚巨
    ，且被告犯後仍設詞狡飾犯行，毫無悔改之意等一切情狀，
    量處如主文所示之刑。至被告將上揭郵局、合作金庫帳戶之
    存摺、金融卡、印章及密碼等物品，交予不詳之犯罪成員，
    均未經扣案，該等帳戶已列為警示帳戶，帳戶資料已無沒收
    之必要，爰不為沒收之諭知，附此敘明。
三、查被告行為後，刑法業於九十四年二月二日經總統以華總一
    義字第○九四○○○一四九○一號令修正公布，並於九十五
    年七月一日施行，參酌最高法院九十五年五月二十三日刑事
    庭第八次會議決議，修正後刑法第二條第一項之規定，係規
    範行為後法律變更所生新舊法律比較適用之準據法，於修正
    後刑法施行後，應適用修正後刑法第二條第一項之規定，為
    「從舊從輕」之比較。而被告行為後，關於罰金刑，刑法分
    則編各罪所定罰金刑之貨幣單位原為銀元，修正前刑法第三
    十三條第五款規定：「罰金：一元（銀元）以上。」，而依
    罰金罰鍰提高標準條例規定，就七十二年六月二十六日前修
    正之刑法部分條文罰金數額提高二至十倍，其後修正者則不
    提高倍數，並依現行法規所定貨幣單位折算新臺幣條例規定
    ，以銀元一元折算新臺幣三元；修正後刑法第三十三條第五
    款規定：「罰金：新臺幣一千元以上，以百元計算之。」，
    刑法第三十三條第五款所定罰金貨幣單位經修正為新臺幣後
    ，刑法分則各罪所定罰金刑之貨幣單位亦應配合修正為新臺
    幣，為使刑法分則編各罪所定罰金之最高數額與刑法修正前
    趨於一致，乃於九十五年六月十四日經總統以華總一義字第
    ○九五○○○八五一八一號令公布施行增訂刑法施行法第一
    條之一：「中華民國九十四年一月七日刑法修正施行後，刑
    法分則編所定罰金之貨幣單位為新臺幣。九十四年一月七日
    刑法修正時，刑法分則編未修正之條文定有罰金者，自九十
    四年一月七日刑法修正施行後，就其所定數額提高為三十倍
    。但七十二年六月二十六日至九十四年一月七日新增或修正
    之條文，就其所定數額提高為三倍。」，從而，刑法分則編
    各罪所定罰金刑之最高數額，於上開規定修正後並無不同，
    惟修正後刑法第三十三條第五款所定罰金刑最低數額，較之
    修正前提高，自以修正前刑法第三十三條第五款規定有利於
    被告。次查，刑法第三十條幫助犯之規定，亦經修正，並於
    九十五年七月一日起施行，修正前之規定為：「幫助他人犯
    罪者，為從犯。雖他人不知幫助之情者，亦同。從犯之處罰
    ，得按正犯之刑減輕之」，修正施行後之規定則為：「幫助
    他人實行犯罪行為者，為幫助犯。雖他人不知幫助之情者，
    亦同。幫助犯之處罰，得按正犯之刑減輕之」。揆諸本條之
    修正理由係為確立實務及學界通說關於幫助犯之性質屬共犯
    從屬性說之立場，並明示幫助犯之成立，以被幫助者著手犯
    罪之實行，且具備違法性為必要，是應僅屬法理之明文化，
    非犯罪構成要件之變更，且有關幫助犯法定刑之減輕亦未變
    更，並不影響行為人刑罰之法律效果，尚非屬法律變更，而
    無比較適用之問題（此有最高法院九十五年第二十一次刑事
    庭會議決議可參）。末查，現行刑法施行法第一條之一之立
    法理由謂：「刑法二十四年施行後，為解決國民所得經濟水
    準已大幅提昇問題，有關罰金與罰鍰倍數之調整及銀元與新
    臺幣之折算標準，訂有『罰金罰鍰提高標準條例』及『現行
    法規所定貨幣單位折算新臺幣條例』，除罰金以一銀元折算
    三元新臺幣外，並將七十二年六月二十六日以前修正之刑法
    部分條文罰金數額提高為十倍；其後修正者則不再提高倍數
    ，亦即刑法分則各罪罰金數額視前開情形分別提高為三十倍
    或三倍。考量新修正之刑法施行後，不再適用『現行法規所
    定貨幣單位折算新臺幣條例』，為使罰金數額趨於一致，避
    免衍生新舊法比較適用問題，以緩和實務適用法律之衝擊，
    於不變動罰金數額之前提下，爰為第二項規定。」，是從立
    法理由知，該條立法之目的即在避免比較新舊法之煩瑣，且
    該條係屬準據法之特別規定，無與罰金罰鍰提高標準條例有
    關規定，再行比較新舊法適用之問題（可參呂潮澤著新修正
    刑法適用問題之探討，法官協會雜誌第八卷第一期第一○○
    頁），本件上開刑法第三百三十九條第一項係屬於「九十四
    年一月七日刑法修正時，刑法分則編未修正之條文定有罰金
    者」，於法律之適用自應就新法之法定刑變更為新臺幣，並
    提高其罰金刑金額為三十倍，附此敘明。
據上論斷依刑事訴訟法第四百五十二條、第二百九十九條第一項
前段，刑法第二條第一項前段、修正前刑法第五十六條、刑法第
三十條第一項、第二項、第三百三十九條第一項，刑法施行法第
一條之一，判決如主文。
本案經檢察官朱立豪到庭執行職務。
中　　華　　民　　國　　96　　年　　2 　　月　　27　　日
                 臺灣板橋地方法院刑事第十八庭
                 　　　　　審判長法　官  連育群
                                 法　官  吳幸娥
                                 法　官  王綽光
以上正本證明與原本無異
如不服本判決應於送達後10日內向本院提出上訴狀
                                 書記官　許清秋
中　　華　　民　　國　　96　　年　　3 　　月　　1 　　日
附錄本案論罪科刑法條全文：
中華民國刑法第30條
（幫助犯及其處罰）
幫助他人實行犯罪行為者，為幫助犯。雖他人不知幫助之情者，
亦同。
幫助犯之處罰，得按正犯之刑減輕之。
中華民國刑法第339條
（普通詐欺罪）
意圖為自己或第三人不法之所有，以詐術使人將本人或第三人之
物交付者，處5年以下有期徒刑、拘役或科或併科1千元以下罰金
。
以前項方法得財產上不法之利益或使第三人得之者，亦同。
前二項之未遂犯罰之。
